【裁判字號】    92,簡上,50
【裁判日期】    920620
【裁判案由】    返還支票
【裁判全文】
臺灣臺中地方法院民事判決  九十二年度簡上字第五○號
    上  訴  人  乙○○
    被  上訴人  甲○○
右當事人間請求返還支票事件，上訴人對於中華民國九十一年十二月十七日本院沙鹿
簡易庭九十一年度沙簡字第七五三號民事第一審簡易判決提起上訴，本院合議庭判決
如左：
    主      文
上訴駁回。
第二審訴訟費用由上訴人負擔。
    事      實
甲、上訴人方面：
  一、聲明：原判決廢棄，被上訴人應將執有由上訴人所簽發票號0000000號
      ，面額新臺幣（下同）一十萬元，付款人合作金庫沙鹿支庫之支票一紙（下稱
      系爭支票）返還上訴人。
  二、陳述：除與原審判決書所載相同者茲予引用外，補稱：上訴人於民國八十七年
      間簽發系爭票號0000000號支票，及另紙票號0000000號面額一
      十萬元付款人同為合作金庫沙鹿支庫之支票，向被上訴人借款二十萬元，嗣於
      八十九年二月三日上訴人備妥二十萬元現金欲存入銀行供為上開二紙支票兌現
      之用，惟被上訴人之妻陳蔡碧玉表示因近農曆過年，如經由銀行交換，恐致時
      間延遲，而要求以現金交換支票，上訴人因長年旅居國外，不知是否可以現金
      直接換回支票，乃詢問友人吳桂華，友人吳桂華表示可以，上訴人遂在所經營
      之餐廳內將現金二十萬元點交被上訴人，詎被上訴人收款後，未將上開二紙支
      票返還上訴人，即逕行離去，上訴人因當時餐廳正忙，無暇追上被上訴人，始
      於忙畢後，前往被上訴人家中欲索回上開二紙支票，被上訴人卻不願交還支票
      ，而僅書立卷附以估價單記載「玆收到房屋租金暫付款貳拾萬元正」之字據交
      付上訴人，上訴人雖曾質疑，但被上訴人表示已明示收到二十萬元即可，上訴
      人不察乃未繼續追究。系爭票號0000000號支票，及另紙票號0000
      000號面額一十萬元付款人同為合作金庫沙鹿支庫之支票債務，既已由上訴
      人給付二十萬元現金而清償完畢，被上訴人自應交還支票予上訴人，詎上訴人
      反於八十九年三月廿八日將票號0000000號面額一十萬元付款人合作金
      庫沙鹿支庫之支票持向付款人要求付款，被上訴人為求維護票據信用，乃存入
      款項而供兌現，然被上訴人竟又持系爭票號0000000號支票，要求上訴
      人清償票款，足見其心存不軌。被上訴人雖抗辯上訴人前所給付之二十萬元現
      金乃係供為上訴人向被上訴人租地建屋經營餐廳所應支付予被上訴人之租金債
      務清償之用，惟查，兩造間之租賃契約載明每月租金為五千元，因被上訴人以
      上訴人租地興建之建物為違章建築要被拆除為理由，要求提高租金以便其處理
      免予拆除事宜，上訴人迫於無奈，乃自八十五年八月一日起每月給付二萬五千
      元租金，八十七年二月份起則改為二萬元，八十七年七月份至八十八年底因餐
      廳歇業，而未付租金，八十九年一月份起則給付一萬五千元之租金予被上訴人
      ，上訴人上開租金之給付既有溢付之情形，則上訴人自無另行於八十九年二月
      三日給付上訴人二十萬元租金之理。原審不察偏採被上訴人所為不實陳述而為
      上訴人不利之判決，自有違誤，爰提起上訴請求廢棄改判等語。
  三、證據：除援用原審之立證方法外，另提出已兌現之土地租金支票正反面照片三
      十九幀為證，及聲請訊問證人吳桂華、蔡玉碧。
乙、被上訴人方面：
  一、聲明：上訴駁回。
  二、陳述：除與原審判決書所載相同者茲予引用外，補稱：上訴人因向被上訴人租
      地建屋經營餐廳，每月租金約定為二萬五千元，因被上訴人為求減輕稅賦負擔
      ，兩造乃於租賃契約書記載每月租金僅為五千元。上訴人自八十五年八月一日
      起原有按月給付被上訴人二萬五千元租金，八十七年二月份起租金改為二萬元
      ，給付至八十七年六月份，八十七年七月份至八十八年底則未付租金予被上訴
      人，直至八十九年一月份起，始另按月給付一萬五千元之租金予被上訴人至九
      十年五月份止。上訴人因有八十七年七月份至八十八年底之十八個月租金三十
      六萬元未依約給付被上訴人，上開二十萬元現金即係供為所積欠之租金債務之
      一部清償之用，而非用供清償上被人所另向被上訴人借貸之二十萬元借款債務
      ，否則上訴人豈有於同年三月廿八日另行存入十萬元至銀行，以供被上訴人所
      持有之另紙票號0000000號面額一十萬元付款人合作金庫沙鹿支庫之支
      票兌現之理？況兩造間之上開二十萬元借款債務，扣除以票號0000000
      號面額一十萬元付款人合作金庫沙鹿支庫之支票兌現之一十萬元外，所餘一十
      萬元借款債務（即系爭支票所擔保之借款債務）亦經鈞院判決上訴人應給付被
      上訴人確定在案，則上訴人在未清償借款之前，訴請被上訴人返還系爭支票，
      於法無據，上訴應予駁回等語。
  三、證據：除援用原審之立證方法外，另提出上訴人戶籍謄本及租金給付簡表各一
      份為證。
丙、本院依職權調閱本院沙鹿簡易庭九十年度沙小字第一八０號、本院九十一年度小
    上字第九三號民事清償借款事件及本院沙鹿簡易庭九十年度沙簡字第三四五號、
    本院九十一年度簡上字第四六二號民事拆屋還地事件卷宗到院參辦。
    理      由
一、本件上訴人於原審起訴主張：伊於八十七年間分別簽發面額各為一十萬元之支票
    二紙（含系爭支票一紙及票號0000000號面額一十萬元付款人同為合作金
    庫沙鹿支庫之支票一紙）向被上訴人借款二十萬元，嗣於八十九年二月三日，伊
    備齊二十萬元現金向被上訴人清償前開借款，被上訴人於收受現金後，並未將支
    票返還上訴人，嗣經上訴人催討，被上訴人僅以載有「茲收到房屋租金暫付款二
    十萬元正，甲○○」之字據交付上訴人，惟上訴人並未向被上訴人承租房屋，被
    上訴人除將其中一紙支票提示兌現外，亦將系爭支票持向法院請求上訴人清償借
    款，因上開借款債務業於八十九年二月三日清償完畢，爰訴請被上訴人返還因借
    貸關係所簽發之系爭支票等語。另於上訴程序中補稱：伊簽發上開二紙支票向被
    上訴人借款二十萬元後，於八十九年二月三日備妥二十萬元現金欲存入銀行供為
    上開二紙支票兌現之用，惟被上訴人之妻陳蔡碧玉表示因近農曆過年，如經由銀
    行交換，恐致時間延遲，要求以現金交換支票，上訴人因長年旅居國外，不知是
    否可以現金直接換回支票，經詢問友人吳桂華，友人吳桂華表示可以，上訴人遂
    在所經營之餐廳內將現金二十萬元點交被上訴人，詎被上訴人收款後，未將上開
    二紙支票返還上訴人，即逕行離去，上訴人因當時餐廳正忙，無暇追上被上訴人
    ，嗣於忙畢後，即前往被上訴人家中索回上開二紙支票，惟被上訴人卻不願交還
    支票，而僅書立卷附以估價單記載「玆收到房屋租金暫付款貳拾萬元正，甲○○
    」之字據交付上訴人，上訴人雖曾質疑，但被上訴人表示已明示收到二十萬元即
    可，上訴人不察乃未繼續追究。系爭票號0000000號支票，及另紙票號0
    000000號面額一十萬元付款人同為合作金庫沙鹿支庫之支票債務，既已由
    上訴人給付二十萬元現金而清償完畢，被上訴人自應交還支票予上訴人，然上訴
    人反於八十九年三月廿八日將票號0000000號面額一十萬元之支票持向付
    款人合作金庫沙鹿支庫要求付款，被上訴人為求維護票據信用，迫於無奈乃存入
    款項以供兌現，詎被上訴人竟又持系爭票號0000000號支票，要求上訴人
    清償借款，足見其心存不軌。上訴人雖抗辯上訴人前所給付之二十萬元現金乃係
    供為上訴人向被上訴人租地建屋經營餐廳所應支付予被上訴人之租金債務清償之
    用，惟兩造間之租賃契約書載明每月租金為五千元，因被上訴人以上訴人租地興
    建之建物為違章建築要被拆除為理由，要求提高租金以便其處理免予拆除事宜，
    上訴人迫於無奈，乃自八十五年八月一日起每月給付二萬五千元租金，八十七年
    二月份起則改為二萬元，八十七年七月份至八十八年底因餐廳歇業，而未付租金
    ，八十九年一月份起則給付一萬五千元之租金予被上訴人，上訴人上開租金之給
    付既有溢付之情形，則上訴人自無另行於八十九年二月三日給付上訴人二十萬元
    租金之理等語。
二、被上訴人對其確有收到上訴人於八十九年二月三日所給付之二十萬元現金，其並
    書立卷附以估價單記載「玆收到房屋租金暫付款貳拾萬元正，甲○○」之字據交
    付上訴人收執等事實，並不爭執，惟以：上訴人所交付之二十萬元現金，係供清
    償上訴人所積欠被上訴人之租金債務之一部清償之用，而非用供清償上被人所另
    向被上訴人借貸之二十萬元借款債務。蓋因上訴人向被上訴人租地建屋經營餐廳
    ，每月租金約定為二萬五千元，因被上訴人為求減輕稅賦負擔，兩造乃於租賃契
    約書記載每月租金僅為五千元。上訴人自八十五年八月一日起原有按月給付被上
    訴人二萬五千元租金，八十七年二月份起租金改為二萬元，給付至八十七年六月
    份，八十七年七月份至八十八年底則未付租金予被上訴人，直至八十九年一月份
    起，始另按月給付一萬五千元之租金予被上訴人至九十年五月份止。上訴人因有
    八十七年七月份至八十八年底之十八個月租金三十六萬元未依約給付被上訴人，
    上開二十萬元現金即係供為所積欠之租金債務之一部清償之用，而非用供清償上
    被人所另向被上訴人借貸之二十萬元借款債務，否則上訴人豈有於同年三月廿八
    日另行存入十萬元至銀行，以供被上訴人所持有之另紙票號0000000號面
    額一十萬元付款人合作金庫沙鹿支庫之支票兌現之理？況兩造間之上開二十萬元
    借款債務，扣除以票號0000000號面額一十萬元付款人合作金庫沙鹿支庫
    之支票兌現之一十萬元外，所餘一十萬元借款債務（即系爭支票所擔保之借款債
    務）亦經鈞院判決上訴人應給付被上訴人確定在案，則上訴人在未清償借款之前
    ，訴請被上訴人返還系爭支票，自非有據等語置辯。
三、本件上訴人據以主張被上訴人應將所執有由其所簽發票號0000000號，面
    額一十萬元付款人合作金庫沙鹿支庫之系爭支票返還上訴人，係以其於八十九年
    二月三日所給付予被上訴人之二十萬元現金，乃係用供清償其向被上訴人所借貸
    之二十萬元借款債務，兩造間之借款債務既已清償完畢，被上訴人本於借貸關係
    所取得之系爭支票自應返還上訴人等語，為其主要論據。是本件爭執之點乃在於
    上訴人於八十九年二月三日所給付被上訴人之二十萬元現金，是否用供清償兩造
    間之借款債務為斷？經查：
    （一）兩造於八十五年五月間簽訂土地租賃契約書，由上訴人向被上訴人承租被
          上訴人所有坐落臺中縣沙鹿鎮○○段斗抵小段二六之二地號土地，並建屋
          經營餐廳使用，租賃期間自八十五年六月一日起，租賃契約書上記載之租
          金為每月五千元，惟上訴人自八十五年八月一日起，則按月給付被上訴人
          二萬五千元租金，八十七年二月份起租金給付則改為每月二萬元，給付至
          八十七年六月份止，八十七年七月份起至八十八年底，上訴人則未給付租
          金予被上訴人，直至八十九年一月份起，始另按月給付一萬五千元之租金
          予被上訴人，至九十年五月份止。上訴人另曾簽發面額各為一十萬元之支
          票二紙（含系爭支票及票號0000000號面額一十萬元付款人同為合
          作金庫沙鹿支庫之支票各一紙）向被上訴人借款二十萬元。嗣上訴人於八
          十九年二月三日曾給付二十萬元現金予被上訴人，被上訴人則書立「茲收
          到房屋租金暫付款貳拾萬元正，甲○○」之字據（即估價單）交付上訴人
          收執。上開借款支票中票號0000000號面額一十萬元付款人合作金
          庫沙鹿支庫之支票，業經訴外人即被上訴人之女陳月色持向付款銀行提示
          並獲兌現等情，業據兩造分別提出租賃契約書、租金給付支票存根、給付
          明細表及已兌現之租金支票正反面照片等為證，且為兩造所不爭執，核屬
          實在。
    （二）被上訴人雖據上開租賃契約書之內容，主張兩造間就系爭土地所為之租金
          約定每月僅為五千元，伊已溢付租金，自無另再給付二十萬元租金予被上
          訴人之理云云。惟查：
          （一）證人陳蔡玉碧於本院準備程序中到院證述：「上訴人是我（指證人
                陳蔡玉碧）娘家的表妹，原本土地租金每月二萬五千元，後來上訴
                人表示生意不好，要求我們降租金，所以降為二萬元，但付了五、
                六個月後，又付不出來，持續欠了十八個月的租金，後來上訴人打
                電話來說，她賣了台北的房子，有錢可以付積欠的租金，請我們去
                拿，於是我先生（即被上訴人）就去找她拿了貳拾萬元。電話中上
                訴人並沒有說要還票款．．．」，尚無從為有利於上訴人之認定。
                另證人吳桂華部分，依上訴人所陳述之待證事實，僅係資供證明上
                訴人與證人吳桂華間曾有詢間支票兌付方式之對談，證人吳桂華於
                兩造收付系爭二十萬元當時，並未在場共聞共見，無從據其證言推
                知系爭二十萬元之還款內容，本院因認無訊問證人吳桂華之必要。
          （二）另按，法院於確定判決理由中，就訴訟標的以外當事人所主張之重
                要爭點本於當事人辯論之結果已為判斷時，除有顯然違背法令，或
                當事人已提出新訴訟資料足以推翻原判斷之情形外，於同一當事人
                就與該重要爭點有關所提起之他訴訟中，當事人就該已經法院判斷
                之重要爭點法律關係，不得再為相反之主張，法院亦不得作相反之
                判斷，以符民事訴訟法上之誠信原則（最高法院八十八年度台上字
                第五五七號、第二二三０號判決意旨參照）。
          （三）查上訴人前於八十五年七月五日向被上訴人借款一十萬元，並簽發
                系爭票號0000000號面額一十萬元之支票一紙交付被上訴人
                收執，嗣屆原定之八十五年八月五日票期，被上訴人同意上訴人延
                展票期至八十六年八月五日，上訴人乃在系爭票號0000000
                號面額一十萬元支票上更改支票之發票日等情，業據被上訴人於本
                院沙鹿簡易庭九十年度沙小字第一八０號清償借款事件訴訟中提出
                系爭支票一紙為證，且為上訴人於該清償借款事件審理中所未爭執
                ，信為真實。而被上訴人訴請上訴人清償系爭票號0000000
                號支票所擔保之一十萬元借款之上開訴訟事件，業經本院沙鹿簡易
                庭九十年度沙小字第一八０號及本院九十一年度小上字第九三號民
                事清償借款事件判決上訴人應給付被上訴人借款一十萬元及自八十
                六年八月五日起至清償日止按週年利率百分之五計算之利息確定在
                案，有本院依職權調取之本院沙鹿簡易庭九十年度沙小字第一八０
                號及本院九十一年度小上字第九三號民事清償借款事件卷宗可參。
                上開清償借款事件，就上訴人於八十九年二月三日給付被上訴人之
                二十萬元款項，究係清償何筆債務之重要爭點，業依當事人辯論之
                結果而為判斷，兩造就該已經法院判斷之重要爭點法律關係，自不
                得再為相反之主張，法院亦不得作相反之判斷。是上訴人主張其於
                八十九年二月三日所給付被上訴人之二十萬元現金，係供為清償上
                開二紙支票所擔保之借款云云，尚非可採。
四、綜上所述，上訴人所稱系爭票號0000000號，面額一十萬元付款人合作金
    庫沙鹿支庫之系爭支票所擔保之二十萬元借款債務，業已清償完畢云云，尚非有
    據。從而，原審以上訴人自八十五年八月份起即有按月給付二萬五千元、二萬元
    或一萬五千不等之租金予被上訴人之事實，並自八十七年七月份起至八十九年二
    月份止均未繳付租金；另以上訴人於本事件審理中主張上開二十萬元均為借款，
    惟於前述拆屋還地訴訟中（本院九十年度沙簡字第三四五號），則係主張上開二
    十萬元中僅有十萬元是借款，另十萬元則為租金（參本院九十年度沙簡字第三四
    五號判決第四頁（三）之(2)部分），再參酌被上訴人所出具之上開收款字據（即
    卷附估價單）載明該二十萬元為「房屋租金暫付款」，而非借款等情，判認上訴
    人簽發系爭支票而向被上訴人借貸之一十萬元款項，尚未清償完畢一節，於法並
    無違誤。上訴人復未能提出其他積極事證，資供為上開八十九年二月三日所給付
    二十萬元款項，確係用供清償系爭票款而非租金債務。是上訴人主張系爭支票所
    擔保之借款債務，業已清償完畢，被上訴人應將系爭支票交還云云，即屬無據。
    上訴意旨，仍執陳詞，指摘原判決不當，要求廢棄，為無理由，應予駁回。
五、本件事證已臻明確，兩造其餘攻擊防禦方法與舉證，核與判決結果無影響，爰不
    逐一論述，附此敘明。
六、據上論結，本件上訴為無理由，依民事訴訟法第四百三十六條之一第三項、第四
    百四十九條第一項、第七十八條，判決如主文。
中      華      民      國    九十二    年      六      月     二十     日
                                      臺灣臺中地方法院民事第三庭
~B審判長法官  張瑞蘭
~B法      官  許石慶
~B法      官  林宗成
右正本證明與原本無異
不得上訴
中      華      民      國    九十二    年      六      月     二十     日
~B法院書記官


司法院資訊處製作；財團法人民間司法改革基金會備份。
